【裁判字號】    97,簡上,247
【裁判日期】    970731
【裁判案由】    詐欺
【裁判全文】
臺灣臺北地方法院刑事判決             97年度簡上字第247號
上  訴  人
即  被  告  甲○○
上列上訴人即被告因詐欺案件，不服本院中華民國97年4 月30日
97年度簡字第1388號第一審刑事簡易判決（起訴案號：97年度偵
字第4484號），提起上訴，本院管轄之第二審合議庭判決如下：
    主  文
原判決撤銷。
甲○○幫助意圖為自己不法之所有，以詐術使人將本人之物交付
，處有期徒刑伍月，如易科罰金，以新臺幣壹仟元折算壹日。
    事  實
一、甲○○（原名王瑞翔）明知金融帳戶為個人理財工具，申請
    開設金融帳戶並無任何特殊之限制，一般民眾皆可以存入最
    低開戶金額之方式申請之，且一個人可以在不同之金融機構
    申請多數之存款帳戶使用，取得甚易。而可預見時下以電話
    詐騙促使被害人以操作銀行自動付款機而詐取或交付金錢之
    行為甚為猖獗，且廣為媒體報導，並經政府有關機關呼籲，
    不要受騙。依一般人之社會生活經驗，苟不以自己名義申請
    開戶，卻向不特定人蒐集大量他人之帳戶供己使用，其目的
    極可能利用該帳戶供作非法之用，又對交付帳戶供他人使用
    雖無必然遭該他人利用為遂行詐欺取財犯罪之確信，惟甲○○竟仍以該他人縱持以犯罪亦不違本意，而基於幫助他人為
    詐欺取財之不確定犯意，於民國96年11月間某日，在臺灣地
    區內不詳地點，將其所有戶名均為甲○○之中國信託商業銀
    行股份有限公司桃園分行（下稱中國信託銀行）、帳號0000
    00000000 0000 號帳戶，中華商業銀行股份有限公司（下稱
    中華商業銀行）豐原分行、帳號0000000000000000000 號帳
    戶之存摺2 本與提款卡2 張，交付予姓名、年籍不詳之成年
    男子，並告知提款卡密碼。該姓名、年籍不詳之人與同夥之
    集團成員等數人，即基於意圖為自己不法所有之犯意，先後
    為下列行為：
    (一)於96年11月16日20時許，由該集團成員之1 人撥打電話向
      丙○○佯稱：因之前購買物品時，不慎將付款方式設定為
      分期付款，需至提款機設備前將帳戶內款項提領出來等語
      ，以致丙○○陷於錯誤，於同年月日20時42分、20時44分
      許，在臺北市○○區○○路307 號前，分別依指示操作提
      款機設備，而帳戶內存款新臺幣（下同）30,000元、30,
      000 元即遭轉帳至甲○○所提供之上開中國信託銀行帳戶
      內，該集團成員之其中1 人即以該提款卡將該贓款提領一
      空得手。
    (二)於96年11月17日19時許，由該集團成員之1 人撥打電話向
      乙○○佯稱：為臺新銀行人員，並告知要退款予乙○○，
      惟需至ATM 設備前，依指示操作ATM 等語，以致乙○○陷
      於錯誤，於同年月日19時42分，在臺中縣大甲鎮○○路
      159 號前，分別依指示操作ATM 設備，而帳戶內存款10,
      123 元、10,140元即遭轉帳至甲○○所提供之上開中國信
      託銀行帳戶內，該集團成員之其中1 人即以該提款卡將該
      贓款提領一空得手。
    (三)於96年11月17日20時25分許，由該集團成員1 人，撥打電
      話向丁○○佯稱：係東森購物客服人員，因之前購物匯款
      操作提款機時，有設定約定轉帳功能，致使每個月會自帳
      戶內自動扣款，需至提款機設備前取消等語，以致丁○○
      陷於錯誤，於同年月日21時22分許、21時56分許，分別依
      指示操作提款機設備，而帳戶內存款4,943 元、9,983 元
      即遭轉帳匯至甲○○所提供之上開中國信託銀行帳戶內；
      另於同年月18日再依指示操作提款機設備，而帳戶內存款
      15,015元即遭轉帳匯至甲○○所提供之上開中華商業銀行
      帳戶內，該集團成員之其中1 人即以該提款卡將該贓款提
      領一空得手。
    (四)於96年11月18日，由該集團成員1 人在電腦網路上向戊○○（原審誤載為曾旭仁）訛稱欲援交，惟需先至提款機設
      備前操作以確認身分，以致戊○○信以為真，陷於錯誤，
      而於同年月日14時32分許，在高雄縣鳳山市○○路某處統
      一超商內，依指示操作提款機設備後，帳戶內存款25,952
      元即遭轉帳至甲○○所提供上述中華商業銀行帳戶內，該
      集團成員之其中1 人即以該提款卡將該贓款提領一空得手
      。
二、案經臺北市政府警察局中正第一分局移送臺灣臺北地方法院
    檢察署檢察官偵查後聲請簡易判決處刑及移送併案審理。
    理  由
壹、程序方面：
    按被告以外之人於審判外之言詞或書面陳述，除法律有規定
    者外，不得作為證據。又被告以外之人於審判外之陳述，雖
    不符前4 條之規定，而經當事人於審判程序同意作為證據，
    法院審酌該言詞陳述或書面陳述作成時之情況，認為適當者
    ，亦得為證據。當事人、代理人或辯護人於法院調查證據時
    ，知有第159 條第1 項不得為證據之情形，而未於言詞辯論
    終結前聲明異議者，視為有前項同意，刑事訴訟法159 條第
    1 項、第159 條之5 分別定有明文。查證人丙○○、乙○○
    、丁○○、戊○○於警詢時所為之陳述，固係審判外之陳述
    而屬傳聞證據，惟檢察官、被告甲○○就上開審判外之陳述
    ，於本院審理中，並不爭執證據能力，復未曾於言詞辯論終
    結前聲明異議，而本院審酌該等證人陳述作成時之情況，並
    無違法取證及證明力過低之瑕疵，亦認以之作為證據為適當
    ，依前揭規定說明，自得為證據。
貳、實體方面：
一、訊據被告固不否認上開中國信託銀行、中華商業銀行共計2
    帳戶確實為伊所申請設立等事實，惟矢口否認有何幫助詐欺
    之犯行，辯稱：中國信託銀行、中華商業銀行帳戶之存摺與
    提款卡是伊於96年5 月間搬家時，不慎遺失，直至同年11月
    中旬始發覺，伊打電話向銀行掛失時，該等帳戶已成為警示
    帳戶，又伊是將中華商業銀行帳戶提款卡之密碼書寫於中國
    信託銀行帳戶之存摺上，可能因此遭人盜用云云。惟查：
  (一)中國信託銀行、帳號000000000000 0000 號帳戶，中華商業
    銀行、帳號0000000000000000000 號之帳戶確實均係被告所
    開設等情，業據被告坦認不諱，且有中國信託商業銀行股份
    有限公司96年12月12日中信銀集作字第96510403號函暨所附
    開戶資料與帳戶歷史交易查詢資料、中華商業銀行營業部96
    年12月21日中銀營字第0472號函暨所附開戶資料與客戶歷
    史檔交易明細查詢各1 份在卷可稽。而該詐騙集團成員於96
    年11月16日20時許，撥打電話向證人丙○○佯稱：因之前購
    買物品時，不慎將付款方式設定為分期付款，需至提款機前
    將帳戶內款項提領出來等語，以致證人丙○○陷於錯誤，於
    同年月日20時42分、20時44分許，分別依指示操作提款機設
    備，而帳戶內存款30,000元、30,000元即遭轉帳至被告所提
    供之上開中國信託銀行帳戶內；於96年11月17日19時許，撥
    打電話向證人乙○○佯稱：為臺新銀行人員，並告知要退款
    予乙○○，惟需至ATM 設備前，依指示操作ATM 等語，以致
    證人乙○○陷於錯誤，於同年月日19時42分，分別依指示操
    作ATM 設備，而帳戶內存款10,123元、10,140元即遭轉帳至
    被告所提供之上開中國信託銀行帳戶內；於96年11月17日20
    時25分許，撥打電話向證人丁○○佯稱：係東森購物客服人
    員，因之前購物匯款操作提款機時，有設定約定轉帳功能，
    致使每個月會自帳戶內自動扣款，需至提款機設備前取消等
    語，以致證人丁○○陷於錯誤，於同年月日21時22分許、21
    時56分許，分別依指示操作提款機設備，而帳戶內存款4,
    943 元、9,983 元即遭轉帳匯至被告所提供之上開中國信託
    銀行帳戶內；另於同年月18日再依指示操作提款機設備，而
    帳戶內存款15,015元即遭轉帳匯至被告所提供之上開中華商
    業銀行帳戶內；於96年11月18日，在電腦網路上向證人戊○○訛稱欲援交，惟需先至提款機設備前操作以確認身分，以
    致證人戊○○陷於錯誤，而於同年月日14時32分許，依指示
    操作提款機設備後，帳戶內存款25,952元即遭轉帳至被告所
    提供上述中華商業銀行帳戶內之情，亦據證人丙○○、乙○○、丁○○、戊○○分別於警詢中指述綦詳（見97年度偵字
    第13382 號偵查卷第4 頁至第5 頁、第6 頁至第7 頁、第8
    頁至第9 頁、97年度偵字第4484號偵查卷第13頁至第14頁）
    ，並有中國信託銀行客戶交易明細表3 張、中華郵政自動櫃
    員機儲戶交易明細表5 張、存摺1 份、臺北市政府警察局北
    投分局大屯派出所受理詐騙帳戶通報警示簡便格式表1 份、
    臺中縣警察局大甲分局后里分駐所受理詐騙帳戶通報警示簡
    便格式表1 份、臺北縣政府警察局淡水分局中山路派出所受
    理詐騙帳戶通報警示簡便格式表1 份、高雄縣政府警察局鳳
    山分局五甲派出所受理詐騙帳戶通報警示簡便格式表1 份附
    卷可佐，亦與被告前述帳戶存款明細資料內容相符。是被告
    上開2 帳戶確已供有意行騙之詐騙集團使用，而使證人丙○○、乙○○、丁○○、戊○○受詐術而將金錢匯入被告之上
    開中國信託銀行、中華商業銀行帳戶內乙節，堪予認定。
  (二)雖被告辯稱：本案2 銀行帳戶之存摺與提款卡是伊於96年5
    月間搬家時，不慎遺失，直至同年11月中旬始發覺，伊打電
    話向銀行掛失時，該等帳戶已成為警示帳戶，又伊是將中華
    商業銀行帳戶提款卡之密碼書寫於中國信託銀行帳戶之存摺
    上，可能因此遭人盜用云云。惟查：
  (1)被告於警詢時先供稱：伊未將中華商業銀行帳戶密碼書寫於
    存摺或提款卡上等語（見97年度偵字第4484號偵查卷第8 頁
    ）；於偵查中又改稱：伊是將該提款卡密碼記載在存摺上等
    語，嗣經檢察官質問何以於警詢中陳稱密碼並未寫在存摺上
    時，被告則答稱：伊是將提款卡密碼寫在中國信託銀行帳戶
    之存摺上，該帳戶之存摺及提款卡與中華商業銀行帳戶之存
    摺、提款卡一併遺失等語（見97年度偵字第4484號偵查卷第
    35頁），其前後供述已有不一。又依被告於本院審理中供稱
    ：中華商業銀行帳戶與中國信託銀行帳戶提款卡密碼均是00
    9988號，中華商業銀行帳戶密碼是在92年設定，且因為伊中
    國信託商業銀行帳戶是重新開戶，櫃臺人員建議伊重新設定
    密碼，伊就順手寫在存摺上等語（見本院97年7 月17日審判
    筆錄第7 頁、第8 頁），除與被告前揭供稱是將中華商業銀
    行帳戶之提款卡密碼書寫在中國信託銀行存摺上之辯詞不同
    外，另佐以上開2 帳戶之提款卡密碼均為009988號，而該組
    密碼被告自92年間起已開始使用，當不至於會遺忘而有必要
    在存摺或提款卡上註記密碼，而增加不慎遺失遭他人冒用之
    理，是被告辯稱該等存摺與提款卡是遺失云云，已難令人盡
    信為真實。
  (2)再徵諸存摺與提款卡等為個人重要理財物品，更涉及個人隱
    私事項，一般人莫不謹慎小心保管為是，被告所有前揭存摺
    等物件若真係不慎遺失，其理當會於知悉此情時旋即至警察
    機關報案，以維護自身權益，惟被告卻置之不理，此為被告
    所不否認（見97年度偵字第4484號偵查卷第7 頁），抑且，
    被告亦未向銀行辦理存摺與提款卡之掛失止付程序，有中華
    商業銀行營業部96年12月21日中銀營字第0472號函1 份在
    卷可稽（見97年度偵字第13482 號偵查卷第34頁），凡此種
    種均不合理。基此，被告前揭辯解，自難採信。
  (3)另徵諸詐欺取財犯罪集團既知利用他人之帳戶掩飾犯罪所得
    ，應非愚昧之人，當知社會上一般人如帳戶存摺、提款卡、
    提款密碼遺失或遭竊，為防止拾（竊）得之人盜領存款或供
    作不法使用，必會於發現後立即報警或向金融機構辦理掛失
    止付，在此情形下，其等如仍以該帳戶作為犯罪工具，則在
    被害人將款項匯入該帳戶後，極有可能因帳戶所有人掛失止
    付而無法提領，則其等大費周章從事犯罪之行為，卻只能平
    白無故替原帳戶所有人匯入金錢，此等損人不利己之舉，聰
    明狡詐之犯罪集團應無可能為之，換言之，犯罪集團份子為
    確信帳戶所有人不會報警或掛失止付，確定其等能自由使用
    該帳戶提款、轉帳，方能恃無忌憚要求被害人匯款至該指定
    帳戶，依此，更徵上開帳戶之存摺、提款卡與密碼，確係被
    告自己交付犯罪集團份子無誤。
  (三)查一般國人向金融機構開設帳戶，並無任何法令限制，若係
    用於存提款之正當用途，大可光明正大自行申請，無須使用
    他人之帳戶。而帳戶係用來存提款項使用，倘有人收集他人
    帳戶做不明使用，出賣或出借帳戶之人，依社會一般人之認
    知，極易判斷係該隱身幕後之使用人意圖以使用他人帳戶，
    以供非法犯罪之用，而現行不法之徒並常利用他人帳戶來詐
    騙他人錢財之用，乃眾所週知之事實，而以被告年屆30餘歲
    ，應具有相當之社會歷練經驗，及詐欺集團利用人頭帳戶犯
    罪之情形，已為報章、媒體廣為報導等情，被告自當可預見
    將上開2 帳戶之存摺、提款卡與密碼，交付姓名、年籍不詳
    之不明人士使用，該收集帳戶之人可能將之用來從事詐欺取
    財犯罪，作為詐欺取財取財之人頭帳戶，以收取被害人匯入
    之款項，竟仍將其帳戶存摺、提款卡與密碼，交付該來路不
    明之人，顯具有縱有人以其金融帳戶實施詐欺犯罪亦不違背
    其本意之幫助意思。而按刑法上之幫助犯，係對於犯罪與正
    犯有共同之認識，而以幫助之意思，對於正犯資以助力，而
    未參與實施犯罪之行為者而言。本件被告提供其帳戶之相關
    物件使被害人存入款項，僅為他人之詐欺取財犯行提供助力
    ，尚無以自己實施詐欺犯罪之意思，與他人有共同犯罪之犯
    意聯絡，而有參與或分擔詐欺取財犯罪之構成要件行為，是
    本件被告僅有幫助詐欺之犯意，而為詐欺取財構成要件以外
    之行為，尚難認被告係詐欺罪之共同正犯。
  (四)綜上所述，被告前開所為辯解，顯係卸責之詞，不足採信，
    被告幫助他人犯詐欺罪之行為，事證明確，應依法論科。
三、核被告所為，係犯刑法第30條第1 項前段、第339 條第1項
    之幫助詐欺取財罪。證人丙○○、乙○○、丁○○均分別依
    詐欺集團之指示，先後多次轉帳匯款，其轉帳匯款時間接近
    ，且被害人同一，應係同一犯罪之接續行為。又檢察官聲請
    簡易判決處刑意旨雖僅論及詐騙集團成員詐騙證人戊○○之
    行為，然併辦部分即該等詐騙集團成員詐騙證人丙○○、乙○○、丁○○之行為與經檢察官聲請簡易判決處刑之幫助詐
    欺犯行，屬同一事實，自在本院所得審理之範圍，併此敘明
    。又該犯罪集團雖多次詐欺證人丙○○、乙○○、丁○○、
    戊○○，致其等陷於錯誤，而先後交付財物，惟被告僅以前
    開一次之幫助行為，幫助犯罪集團犯前開多次詐欺取財犯行
    ，僅成立一次幫助犯罪行為，並依刑法第30條第2 項之規定
    ，按正犯之刑減輕之。
四、原審認被告罪證明確，對被告論罪科刑，固非無見。惟查，
    原判決未及就被告所犯幫助詐欺集團對證人丙○○、乙○○
    、丁○○詐欺取財部分併予審判，尚有未洽，而被告上訴空
    言否認犯行，雖為無理由，然原判決既有上開可議之處，自
    應由本院將原判決撤銷改判。爰審酌被告提供帳戶幫助他人
    犯罪，致使真正犯罪者難以被查獲，助長詐欺犯罪風氣猖獗
    ，破壞社會治安及金融秩序甚鉅，並使證人丙○○等人受有
    損害，惟被告僅提供帳戶，尚未直接參與詐欺取財犯行，且
    非實際獲得暴利之人，情節顯較輕微等一切情狀，量處如主
    文所示之刑，並諭知易科罰金之折算標準。被告所交付之上
    開2 帳戶與提款卡等物，雖係供犯罪所用之物，但未經扣案
    ，迄今仍未取回，且非義務沒收之物，爰均不為沒收之諭知
    ，附此敘明。
據上論斷，應依刑事訴訟法第455條之1第1項、第3項、第369條
第1 項前段、第364 條、第299 條第1 項前段，刑法第30條第1
項前段、第2 項、第339 條第1 項、第41條第1 項前段，刑法施
行法第1 條之1 ，判決如主文。
本案經檢察官葉雅婷到庭執行職務。
中    華    民    國    97    年    7     月    31    日
                            臺灣臺北地方法院刑事第二庭
                                  審判長法  官  劉煌基
                                        法  官  葉力旗
                                        法  官  賴淑美
以上正本證明與原本無異。
本判決不得上訴。
                                        書記官  許翠燕
中    華    民    國    97    年    7     月    31    日
附錄本案論罪科刑法條：
刑法第339條
意圖為自己或第三人不法之所有，以詐術使人將本人或第三人之
物交付者，處五年以下有期徒刑、拘役或科或併科一千元以下罰
金。
以前項方法得財產上不法之利益或使第三人得之者，亦同。
前二項之未遂犯罰之。


司法院資訊處製作；財團法人民間司法改革基金會備份。
